臺灣高等法院臺中分院刑事判決　　　　 100年度上訴字第86號
上　訴　人　臺灣臺中地方法院檢察署檢察官
被　　　告　趙基良
選任辯護人　袁烈輝律師
上列上訴人因被告違反毒品危害防制條例案件，不服臺灣臺中地
方法院99年度訴字第2408號中華民國99年11月9日第一審判決（
起訴案號：臺灣臺中地方法院檢察署99年度偵字第12439號），
提起上訴，本院判決如下：
    主  文
上訴駁回。
    理  由
一、公訴意旨略以：被告趙基良明知海洛因係屬毒品危害防制條
    例第2條第2項第1款所規定之第一級毒品，不得非法持有、
    販賣，竟基於販賣海洛因以營利之犯意，於民國95年4月13
    日自臺灣臺東監獄武陵分監出獄後，為使用行動電話，遂要
    求陳樺申辦行動電話供其使用，陳樺即於95年8月16日
    ，在臺中縣烏日鄉○○路某遠傳電信門市申辦門號00000000
    00號行動電話後，復於95年8月17日18時許，在前開遠傳電
    信門市附近，持前開行動電話之SIM卡，向被告換取價值約
    新臺幣（下同）2000元之海洛因1包，嗣被告取得前開行動
    電話SIM卡後，即以前開行動電話SIM卡作為販毒之聯絡工具
    （被告所涉以前開行動電話及其他方式販賣第一級毒品部分
    ，另經臺灣高等法院臺中分院判決確定），經警循線於95年
    9月29日8時20分許，查獲被告另涉犯毒品危害防制條例案件
    時，陳正鴻洽以門號0000000000號行動電話撥打至被告持用
    之前開0000000000號行動電話，始悉上情。因認被告涉犯毒
    品危害防制條例第4條第1項之販賣第一級毒品罪嫌等語。
二、證據能力部分：
  (一)證人陳樺96年3月29日於警詢之證述，屬被告以外之人於
    審判外所為之言詞陳述，經核尚無刑事訴訟法第159條之2所
    指傳聞例外之情形，復經被告之辯護人於原審審理時陳稱無
    證據能力（見原審卷第27頁背面），自無證據能力。惟按我
    國刑事訴訟法基於證據裁判主義及證據能力之規定，得以作
    為認定犯罪事實之依據，以有證據能力之證據為限，惟於審
    判期日證人所為陳述與審判外之陳述相異時，可提出該證人
    先前所為自我矛盾之陳述，用來減低其在審判時證言之證明
    力，此種作為彈劾證據使用之傳聞證據，因非用於認定犯罪
    事實之基礎，不受傳聞法則之拘束。因此，被告以外之人於
    審判外之言詞或書面陳述，雖不符合傳聞法則之例外規定，
    而不能作為認定犯罪事實之證據，但尚非不得以之作為彈劾
    證據，用來爭執或減損被告、證人或鑑定人陳述之證明力，
    以供法院審判心證之參考（最高法院98年度臺上字第6648號
    判決要旨參照）。本件證人陳樺關於起訴書所載之交易事
    實，於警詢中所述與偵、審中所述情節有所不符，本院仍將
    該內容視為彈劾證據，以資為何以認其部分證述不可採之理
    由。
  (二)又按刑事訴訟法第159條之5第2項所定：「當事人、代理人
    或辯護人於法院調查證據時，知有第159條第1項不得為證據
    之情形，而未於言詞辯論終結前聲明異議者，視為有前項之
    同意」，乃係基於證據資料愈豐富，愈有助於真實發現之理
    念，酌採當事人進行主義之證據處分權原則，並強化言詞辯
    論主義，透過當事人等到庭所為之法庭活動，在使訴訟程序
    順暢進行之要求下，承認傳聞證據於一定條件內，得具證據
    適格。此種「擬制同意」，因與同條第1項之明示同意有別
    ，實務上常見當事人等係以「無異議」或「沒有意見」表示
    之，斯時倘該證據資料之性質，已經辯護人閱卷而知悉，或
    自起訴書、判決書之記載而了解，或偵、審中經檢察官、審
    判長、受命法官、受託法官告知，或被告逕為認罪答辯或有
    類似之作為、情況，即可認該相關人員於調查證據之時，知
    情而合於擬制同意之要件（最高法院96年度臺上字第4174號
    判決意旨參見）。經查，本件除上述證人陳樺之警詢筆錄
    外，其餘下列所引之證據，檢察官、被告及其辯護人於原審
    、本院準備程序及審判期日中均未就證據能力有所爭執，且
    迄至言詞辯論終結前亦未聲明異議，本院審酌上開證據資料
    製作時之情況，均無違法不當及證明力明顯過低之瑕疵，亦
    認為以之作為證據應屬適當，揆諸前開規定，爰依刑事訴訟
    法第15 9條之5規定，均認有證據能力。
三、另按犯罪事實應依證據認定之，無證據不得認定犯罪事實；
    又不能證明被告犯罪或其行為不罰者，應諭知無罪之判決，
    刑事訴訟法第154條第2項第301條第1項分別定有明文。又
    所謂認定犯罪事實之證據，係指足以認定被告確有犯罪行為
    之積極證據而言，該項證據自須適合於被告犯罪事實之認定
    ，始得採為斷罪之資料；且如未能發現相當確實證據，或證
    據不足以證明，自不能以推測或擬制之方法，以為裁判之基
    礎；而認定犯罪事實所憑之證據，雖不以直接證據為限，間
    接證據亦包括在內，然而無論直接證據或間接證據，其為訴
    訟上之證明，須於通常一般人均不致有所懷疑，而得確信其
    為真實之程度者，始得據為有罪之認定，倘其證明尚未達到
    此一程度，而有合理之懷疑存在時，即難遽採為不利被告之
    認定（最高法院76年臺上字第4986號判例參照）。又刑事訴
    訟法第161條第1項規定：檢察官就被告犯罪事實，應負舉證
    責任，並指出證明之方法。因此，檢察官對於起訴之犯罪事
    實，應負提出證據及說服之實質舉證責任。倘其所提出之證
    據，不足為被告有罪之積極證明，或其指出證明之方法，無
    從說服法院以形成被告有罪之心證，基於無罪推定之原則，
    自不能為被告有罪之判決。再按施用毒品者，其所稱向某人
    購買之供述，須補強證據以擔保其供述之真實性。良以施用
    毒品者其供述之憑信性本不及於一般人，況施用毒品者其供
    出來源，因而破獲者，法律復規定得減輕其刑，其有為偵查
    機關誘導、或為邀輕典而為不實之陳述之可能，其供述之真
    實性自有合理之懷疑。是本院一貫之見解，認施用毒品者關
    於其向某人購買毒品之供述，必須補強證據佐證，以擔保其
    供述之真實性，俾貫澈刑事訴訟無罪推定及嚴格證明之基本
    原則。又關於毒品施用者其所稱向某人購買毒品之供述，必
    須補強證據佐證，係指毒品購買者之供述縱使並無瑕疵，仍
    須補強證據佐證而言，以擔保其供述之真實性。該所謂補強
    證據，必須與施用毒品者關於相關毒品交易之供述，具有相
    當程度之關聯性，且足使一般人對於施用毒品者之供述無合
    理之懷疑存在，而得確信其為真實，始足當之（最高法院96
    年度臺上字第1029號判決要旨參照）。可見法院尚不得在無
    直接關聯性之補強證據情形下，即單憑購買毒品施用者之單
    一指訴，遽論被告販賣毒品之罪責。
四、公訴意旨認被告涉犯毒品危害防制條例第4條第1項之販賣第
    一級毒品罪嫌，無非係以：(1)證人陳樺於警詢及偵查中證
    述曾於上開時地，以前述行動電話SIM卡向被告換得2000元
    之海洛因毒品；(2)遠傳易付卡0000000000客戶資料卡、查詢
    電話申辦資料等，為其主要論據。
五、訊據被告堅決否認有何販賣第一級毒品海洛因予證人陳樺
    之犯行，並辯稱：伊雖然有向陳樺購買上開行動電話SIM
    卡，但沒有販賣海洛因給陳樺等語。經查：
  (一)證人陳樺於95年8月16日，在臺中縣烏日鄉○○路某遠傳
    電信門市申辦門號0000000000號行動電話後，將該行動電話
    SIM卡交予被告等情，業據證人陳樺於警詢、偵訊及原審
    審理中證述明確（見警卷第9頁背面、99年度偵字第12439號
    卷第40、62-65、96、120頁、原審卷第45頁），並為被告所
    不否認，復有行動電話申請人基本資料附卷可稽（見99年度
    偵字第12439號卷第49、51、53、57頁），堪信為真實。
  (二)又證人陳樺雖曾證稱：曾以門號0000000000號行動電話SI
    M卡，向被告換得價值2000元之第一級毒品海洛因等語；惟
    關於證人陳樺以SIM卡向被告購買毒品之經過：(一)其先於
    96年3月29日警詢中證稱：我是以2000元之價格，將所申請
    之0000000000號電話IC卡1張，販賣給被告使用。他是先拿
    2000元（千元紙鈔2張）給我，我再用那2000元向被告購得
    2000元之海洛因（大約可以吸食4次）1小包吸食，當時雙方
    是一手交錢、一手交貨，車上另有林文勝在場。當天時間是
    95年7月中旬（正確日期不詳），地點是臺中縣大肚鄉○○
    路○段，大肚鄉鄉公所前等語（見警卷第9至10頁）。(二)又
    於97年11月20日臺灣高等法院臺中分院97年度上訴字第1862
    號案審理中證述：我買毒品的過程中沒有跟被告接觸，只有
    在交易電話卡的時候有跟他接觸過，我是賣電話卡給林文勝
    、被告他們等語（見該案卷第85頁背面）。(三)另於99年6月4
    日偵訊時證述：趙基良說他沒有辦法辦行動電話，要跟我借
    ，我記得我有辦2張行動電話SIM卡，我記得第1次是被告先
    跟我借，第2次我就是賣SIM卡給被告，0000000000好像是第
    1次借的，我把0000000000的SIM卡借給被告，他有給我1500
    元，第2次把第2張SIM卡賣給被告時，他沒有給我錢，我是
    直接拿SIM卡跟被告換海洛因。第2次是在烏日鄉的通訊行門
    口，也是在95年6、7月時，跟第一張隔1個禮拜而已，我拿
    到SIM卡之後就在通訊行門口把SIM卡交給被告，他馬上拿1
    包海洛因給我，我這包海洛因有用完了，用了2次。是用注
    射的方式施用。（嗣改稱）是於95年7月中旬在大肚的鄉公
    所前面被告的車上，我拿0000000000的SIM卡先跟他換2000
    元，我再拿2000元跟他買海洛因1包，鄉公所的隔壁就是通
    訊行。我記得當時同時辦2支號碼，前1個禮拜我先拿1支給
    被告，之後再拿另外1支給被告，我記得2支行動電話都有跟
    被告換到海洛因。我是辦好後，先把SIM卡交給被告，在駕
    駛座的林文勝把2000元給我。我再拿錢給被告，然後林文勝
    再拿1包海洛因給我。2次換海洛因的情形都相同，當時被告
    是坐在副駕駛座，我是坐在後座等語（見99年度偵字第1243
    9號卷第39至42頁）。(四)再於99年6月23日偵訊時證述：0000
    000000號的SIM卡辦好之後，在門口被告停的車上就拿給他
    ，我將卡賣給被告，他拿2000元給我，我再拿這2000元跟他
    買1包海洛因。（嗣改稱）因為辦好之後要隔24小時才能開
    卡，我記得我是開卡之後，我是辦好卡的隔天就是8月17日
    ，在17日晚上6點多在烏日鄉明道花園城那邊。也是在被告
    他們的車上，我把SIM卡交給被告，沒有換現金。是直接換
    2000元的海洛因，海洛因好像是被告交給我的，當天林文勝
    也有去，他們2個都在一起等語（見99年度偵字第12439號卷
    第62至66頁）。(五)又於99年7月16日偵訊時證述：「（你上
    次開庭時說你SIM卡是交給被告，你從被告拿到2000元之後
    ，再把2000交給駕駛座的林文勝，林文勝再拿1包海洛因給
    你？）是」、「（你有無看到林文勝從那邊拿出海洛因？）
    車子中間的置物箱，就駕駛跟副駕駛中間，林文勝打開置物
    箱拿出1包海洛因給我」、「（你上次開庭時，表示你向遠
    傳電信申辦的0000000000行動電話SIM卡是在95年8月17日晚
    上6點多，在烏日鄉明道花園城的車上把SIM卡用2000元賣給
    被告，並直接跟他換取一包海洛因？）是」、「（這次林文
    勝也有在場嗎？）有」、「（你們是在明道花園城的那邊交
    易？）在辦0916這支行動電話通訊行的門口，通訊行是在明
    道花園城出口的地方」等語（見99年度偵字第12439號卷第9
    5至97頁）。(六)另於99年7月22日偵訊時證述：「（95年8月
    17日你把0000000000的SIM卡賣給被告，這件事情有無記錯
    ？《提示99年7月16日訊問筆錄第2頁》）應該是沒有記錯。
    我確實有把0000000000的SIM卡賣給被告，但是沒有跟他拿
    現金，直接跟他換海洛因1包，因為我記得我不止只有拿1支
    行動電話的SIM卡跟他換，所以之前才會這樣說，因為時間
    也很久了」、「（《提示99年6月23日訊問筆錄第4頁第11行
    以下》當天你向檢察官陳述0000000000號行動電話向被告換
    海洛因的經過，是否都實在？）實在，0916確實有跟趙基良
    換1包海洛因」等語（見99年度偵字第12439號卷第119至121
    頁）。(七)復於99年10月19日原審審理中證述：「（你有無用
    SIM卡換過海洛因？）有」、「（你為何要去烏日辦遠傳門
    號？）我剛關出去就去辦2支遠傳門號，1支自己用，1支給
    被告用」、「（你何時交給被告？）辦完出來就交給他」、
    「（當天你如何去烏日的？）我跟被告、林文勝一起去，林
    文勝開車，被告有陪我進去辦」、「（辦好之後你就交給他
    ？）對，在車上交的，交給被告」、「（被告有無給你什麼
    東西？）我出來交電話給被告時還沒有，在車上快回到我家
    時林文勝才給我海洛因」、「（海洛因到底誰給你？）我交
    SIM卡給被告，林文勝從車子中間的扶手拿海洛因給我」、
    「（是直接給你海洛因或現金？）海洛因，沒有現金」、「
    （你把SIM卡交給被告，林文勝再交給你海洛因？）是」、
    「（你把門號交給被告，林文勝為何要把毒品給你？）他們
    2人在一起，林文勝開車載被告」、「（你之前有跟被告或
    林文勝買過海洛因？）從來沒有跟他們買過」、「（林文勝
    給你的海洛因，量多少？）1小包」、「（你為何知道這1小
    包是多少錢？）我不知道」等語（見原審卷第44至46頁背面
    ）。而觀之上開證人陳樺之證詞可知，其對於有無向被告
    購買毒品，購買之時間、地點、以SIM卡或現金購買毒品、
    被告交給現金或毒品、毒品是由被告或林文勝所交付等關於
    交易毒品之重要事項，其前後證詞明顯不一，存有重大之瑕
    疵，其是否真實，已非無疑。
  (三)再者，關於被告向證人陳樺購買上開行動電話SIM卡時，
    證人林文勝並未在場一情，除據被告供述在卷（見原審卷第
    46頁背面）外，亦據證人林文勝於偵訊中供述明確（見99年
    度偵字第12439號卷第82、110頁），是證人陳樺上開證述
    尚難遽予採信。又公訴人所指被告涉犯上開販賣第一級毒品
    海洛因之犯行，除證人陳樺之前開證詞外，並無相關通聯
    紀錄、監聽譯文或其他積極證據足以補強證人陳樺所言之
    真實性。尚難僅憑證人陳樺前後不一之瑕疵證詞，即認定
    被告確有販賣海洛因予證人陳樺之佐證，自應認被告販賣
    海洛因予陳樺之犯行尚屬不能證明。
  (四)綜上所述，本件並無積極證據足以證明被告於向證人陳樺
    購買上開SIM卡時，有交付第一級毒品海洛因給證人陳樺
    做為對價，而有何販賣第一級毒品之犯行，公訴人所舉之證
    據，尚難認已達通常一般之人均不致於有所懷疑，而得確信
    其為真實之程度者，則上開證據既不足以證明被告確有販賣
    第一級毒品海洛因之犯行，本院復查無其他證據足資認定之
    ，本件即不能證明被告犯有販賣第一級毒品罪，是基於「罪
    疑唯輕」之刑事法原則，並揆諸前開法條規定及判例意旨，
    自應諭知被告無罪之判決。
六、原審審理後，認被告被訴販賣毒品海洛因予陳樺不能證明
    ，而為被告無罪判決之諭知，並無違誤。檢察官上訴意旨略
    稱：(1)證人陳樺之證詞以警詢距案發較近，應較可採，且
    另案本院98年度上更(二)字第192號判決亦採其警詢證詞；(2)
    被告於原審審理自承向證人陳樺購買0000000000號門號SI
    M卡，且不否認有交付陳樺1包海洛因等語。惟查，證人陳
    樺於警詢、偵查或審理中之證詞前後有矛盾，證詞已有瑕
    疵，已如前述，自難以警詢中之證詞距案發較近，即遽認被
    告有販賣毒品海洛因予陳樺；又依本院98年度上更(二)字第
    192號判決內容觀之，其係以證人陳樺於警詢中之證詞而
    認定（見99年度偵字第12439號偵查卷第18、23頁），再由
    檢察官主動簽分本案偵辦，然證人陳樺於本院98年度上更
    (二)字第192號案件審理中係證述：我買毒品的過程中沒有跟
    被告接觸，只有在交易電話卡的時候有跟他接觸過，我是賣
    電話卡給林文勝、被告他們等語（見該案卷第85頁背面），
    顯見證人陳樺於警詢及本院上開案件審理中之證詞前後矛
    盾，是不得單憑該有瑕疵之警詢證詞，而認被告有檢察官所
    指販賣海洛因之事實。另被告於原審審理中雖自承有向證人
    陳樺購買門號SIM卡，惟此無法證明被告有販賣毒品海洛
    因予證人陳樺之事實，且無必然關係；而被告於原審雖不
    否認有交付予陳樺1包海洛因等情，惟被告於原審係供稱
    ：在車上還沒有去申請手機前，因為他（指陳樺）說很難
    過，我有拿1包小小的海洛因請他，施打1次的量而已，我是
    要請他，不是要賣他等語（見原審卷第46頁背面），是亦不
    能以被告上開供詞而認被告有販賣毒品海洛因予陳樺。此
    外，本院在得依或應依職權調查證據之範圍內，復查無其他
    積極明確之證據，足以認定被告有檢察官上訴所指之罪行，
    自屬不能證明被告犯罪。是檢察官上訴未提出其他足以證明
    被告上開犯罪之新證據供調查，僅以上詞指摘原審判決為被
    告無罪之諭知，有違證據法則，其上訴為無理由，應予駁回
    。
據上論斷，應依刑事訴訟法第368條，判決如主文。
本案經檢察官沈淑宜到庭執行職務。
中    華    民    國   100    年    4     月    19    日
                  刑事第五庭  審判長法  官  趙  春  碧
                                    法  官  賴  恭  利
                                    法  官  卓  進  仕
以上正本證明與原本無異。
如不服本判決應於收受送達後10日內向本院提出上訴書狀，其未
敘述上訴理由者，並得於提起上訴後10日內向本院補提理由書狀
（均須按他造當事人之人數附繕本）「切勿逕送上級法院」。
                                    書記官  郭  振  祥
中    華    民    國   100    年    4     月    19    日